【裁判字號】    99,交聲,532
【裁判日期】    990928
【裁判案由】    聲明異議
【裁判全文】
臺灣嘉義地方法院交通事件裁定         99年度交聲字第532號
原處分機關  交通部公路總局嘉義區監理所嘉義市監理站
異  議  人  甲○○
上列異議人因違反道路交通管理處罰條例案件，對於交通部公路
總局嘉義區監理所嘉義市監理站民國99年8月30日嘉監義裁字第
裁76-L00000000號處分，聲明異議，本院裁定如下：
    主  文
原處分關於罰鍰新臺幣肆萬玖仟伍佰元部分撤銷。
上開撤銷部分，甲○○不罰。
    理  由
一、本件原處分機關略以：異議人即受處分人甲○○（下稱異議
    人）於民國98年7 月30日晚間7 時30分許，駕駛車牌號碼HN
     -0842自用小客車，行經嘉義縣民雄鄉福樂村台一線261.5
    公里處，因不勝酒力，與朱慶忠所騎乘之車牌號碼L6S-962
    號重型機車發生擦撞，經警到場處理，檢測其呼氣酒精濃度
    超過規定標準( 每公升0.76毫克) ，經嘉義縣警察局民雄分
    局報請偵辦，原處分機關以異議人「酒精濃度超過規定標準
    （0.55以上）」，依道路交通管理處罰條例第35 條 第1 項
    第1 款規定，裁處異議人罰鍰新臺幣（下同）49500 元，吊
    扣駕駛執照12個月，並施以道路交通安全講習之處分等語。
二、聲明異議意旨則略以：異議人已經檢察官為緩起訴處分，諭
    知向公益團體服義務勞動40小時，基於一罪不二罰，請撤銷
    裁決書中罰鍰49500 元之處分免罰( 另施以道安講習部分，
    未經聲明異議）等語。
三、按汽車駕駛人飲用酒類後其吐氣所含酒精濃度超過每公升
    0.25毫克以上者，不得駕車，道路交通安全規則第114 條第
    2 款定有明文。次按汽車駕駛人駕駛汽車經測試檢定酒精濃
    度超過規定標準者，處15000 元以上60000 元以下罰鍰，並
    當場移置保管該汽車及吊扣其駕駛執照1 年，道路交通管理
    處罰條例第35條第1 項第1 款復定有明文。
四、經查：
（一）本件異議人於上開時、地，酒後駕駛自用小客車，因不
      勝酒力，與朱慶忠所騎乘之車牌號碼L6S-962 號重型機車
      發生擦撞，經警到場處理，檢測其呼氣酒精濃度超過規定
      標準( 每公升0.76毫克) ，為異議人所是認，且異議人所
      涉酒醉駕車刑事案件，亦於98年8 月24日經台灣嘉義地方
      法院檢察署檢察官以98年度速偵字第137 號為緩起訴處分
      ，緩起訴期間為一年，異議人應於緩起訴處分確定之日起
      6 月內，立悔過書及向指定之公益團體、地方自治團體或
      社區提供40小時之義務勞務完畢。緩起訴期間自98年8 月
      24日起至99年8 月23日止，前開條件嗣經異議人履行完畢
      ，上開緩起訴期間業於99年8 月23日期滿，緩起訴並未被
      撤銷；又異議人因上揭酒後駕駛自用小客車之案件經警舉
      發，原處分機關於99年8 月30日認異議人違反道路交通管
      理處罰條例第35條第1 項第1 款規定以嘉監義裁字第裁
      76-L00000000號裁決書裁處罰鍰49,500元、吊扣駕駛執照
      12個月及應參加道路交通安全講習等情（關於吊扣駕駛執
      照部分已先行繳納吊扣，與道路交通安全講習部分均未經
      異議人聲明不服），有上揭字號裁決書、緩起訴處分書及
      臺灣高等法院被告前案紀錄表在卷可稽，異議人就此亦不
      爭執，上開事實足堪認定。
（二）次按行政罰法第26條規定：「一行為同時觸犯刑事法律及
      違反行政法上義務規定者，依刑事法律處罰之。但其行為
      應處以其他種類行政罰或得沒入之物而未經法院宣告沒收
      者，亦得裁處之。前項行為如經不起訴處分或為無罪、免
      訴、不受理、不付審理之裁判確定者，得依違反行政法上
      義務規定裁處之。」，此即所謂一事不二罰之原則。究其
      立法目的，係因一行為同時觸犯刑事法律及違反行政法上
      義務規定時，由於刑罰與行政罰同屬對不法行為之制裁，
      而刑罰之懲罰作用較強，故依刑事法律處罰，即足資警惕
      時，實無一事二罰再處行政罰之必要，且刑事法律處罰，
      由法院依法定程序為之，較符正當法律秩序，應予優先適
      用，職此，因同時觸犯刑事法律及違反行政法上義務規定
      之行為，行政機關得否科以與刑罰相類之行政罰處罰，端
      視該行為之刑事訴追或審判程序終局結果而定，在刑事訴
      追、審判程序尚未終局確定前，行政機關自不得逕予裁罰
      。又檢察官依刑事訴訟法第253條之2第1項第5款規定為緩
      起訴處分，命異議人向指定之公益團體、地方自治團體或
      社區提供40小時之義務勞務，異議人係履行檢察官為緩起
      訴處分命令，此等命令名義上雖非刑罰，但仍為一種特殊
      之處遇措施，對受異議人名譽、心理、自由亦產生相當制
      約，並產生未經裁判即生終局處理案件之實質效果，性質
      上已係實質的制裁，應可實質該當行政罰法第26條第1項
      所指「依刑事法律」之處罰，若行政機關另依法行政裁罰
      ，無異一罪二罰。況行政罰法第26條第2項既未明文包含
      「緩起訴處分」之類型，基於對於人民不利之規定，本不
      得任意擴張適用之原則，自不宜逕認行政罰法第26 條第2
      項之規定，經緩起訴處分之情形亦有適用，始為允當。因
      此參酌行政罰法第26條立法意旨，違反行政法上義務之行
      為，若同時亦經檢察官另為緩起訴處分時，行政機關應不
      得就同一行為，再為與刑罰相類罰鍰處分。（高等法院暨
      所屬法院96年法律座談會刑事類提案第36號法律問題參照
      ）。
五、綜上所述，本件異議人於前揭時、地酒後駕駛自用小客車，
    違反道路交通管理處罰條例第35條第1項第1款規定，同時觸
    犯刑事法律及違反行政法上義務規定，揆諸前揭說明，自應
    先依刑事法律處罰之。而異議人經臺灣嘉義地方法院檢察署
    檢察官為緩起訴處分後，已依檢察官之命令提供義務勞務，
    業如前述，即已受到實質之制裁。從而，原處分機關以異議
    人有汽車駕駛人酒精濃度超過規定標準之違規事由，再對其
    裁處罰鍰49,500元，即有未洽。故本件異議為有理由，應由
    本院撤銷原處分罰鍰49,500元部分，並就該部分為異議人不
    罰之諭知。至原處分機關裁處異議人施以道安講習部分，未
    經聲明異議，業已確定，不在異議範圍，附此敘明。
六、據上論斷，應依道路交通管理處罰條例第87條第2 項，道路
    交通案件處理辦法第20條前段，裁定如主文。
中    華    民    國    99    年    9     月    28    日
                  交通法庭      法  官  黃明展
上列正本證明與原本無異。
如不服本裁定，應於裁定送達後5日內向本院提出抗告狀（應附
繕本）。
中    華    民    國    99    年    9     月    28    日
                                書記官  張宇安

司法院資訊處製作；財團法人民間司法改革基金會備份。
